【裁判字號】    98,刑智上更(二),8
【裁判日期】    980430
【裁判案由】    違反著作權法等
【裁判全文】
智慧財產法院刑事判決
                               98年度刑智上更(二)字第8號
上  訴  人  臺灣板橋地方法院檢察署檢察官
上  訴  人
即  被  告  甲○○
選任辯護人  李建賢律師
被      告  乙○○
            丙○○
            丁○○
            戊○○
上四人共同
選任辯護人  邵良正 律師
上列上訴人因被告違反著作權法等案件，不服臺灣板橋地方法院
院依簡式審判程序審理，於中華民國96年4 月9 日所為95年度訴
字第3576號第一審判決（起訴案號：臺灣板橋地方法院檢察署95
年度偵字第12973 號），提起上訴，判決後經最高法院第二次發
回更審，本院判決如下：
    主  文
原判決撤銷。
甲○○共同以明知係侵害著作財產權之重製光碟而散布為常業，
處有期徒刑壹年陸月，減為有期徒刑玖月。扣案如附表五所示之
物均沒收。
乙○○共同以明知係侵害著作財產權之重製光碟而散布為常業，
處有期徒刑壹年肆月，減為有期徒刑捌月，緩刑伍年，並向公庫
支付新臺幣壹拾伍萬元，緩刑期間付保護管束。扣案如附表五所
示之物均沒收。
丙○○共同以明知係侵害著作財產權之重製光碟而散布為常業，
處有期徒刑壹年肆月，減為有期徒刑捌月，緩刑伍年，並向公庫
支付新臺幣壹拾伍萬元，緩刑期間付保護管束。扣案如附表五所
示之物均沒收。
丁○○共同以明知係侵害著作財產權之重製光碟而散布為常業，
處有期徒刑壹年肆月，減為有期徒刑捌月，緩刑伍年，並向公庫
支付新臺幣壹拾伍萬元，緩刑期間付保護管束。扣案如附表五所
示之物均沒收。
戊○○共同以明知係侵害著作財產權之重製光碟而散布為常業，
處有期徒刑壹年貳月，減為有期徒刑柒月，緩刑伍年，並向公庫
支付新臺幣壹拾伍萬元，緩刑期間付保護管束。扣案如附表五所
示之物均沒收。
    事  實
一、蔡金郎（經臺灣臺中地方法院檢察署於民國96年10月31日通
    緝，尚未到案）與甲○○、乙○○、丙○○、丁○○、戊○○，均明知下列事項：
  (一)如附表六所示之商標圖樣，係日商光榮股份有限公司（下稱
    日商光榮公司）、美商微軟公司（下稱微軟公司）及日商新
    力電腦娛樂股份有限公司（下稱新力公司），分別向經濟部
    中央標準局（嗣於民國88年1 月26日正式改制為智慧財產局
    ）、智慧財產局申請，經審查准予註冊（其註冊號數、專用
    期限、指定使用之商品或服務，均如附表六所示），未經各
    該商標權人之同意或授權，不得於同一商品，使用相同註冊
    商標之商品而販賣。
  (二)如附表一「遊戲名稱」欄所示之PS2 遊戲軟體，為臺灣光榮
    綜合資訊股份有限公司（下稱臺灣光榮公司）享有著作財產
    權之電腦程式著作。而如附表一所示之盜版PS2 遊戲光碟中
    均含有未經臺灣光榮公司之同意或授權之盜版PS2 遊戲軟體
    電腦程式著作，且於外包裝上未經日商光榮公司之同意或授
    權，使用與附表六編號1 所示之商標圖樣相同之仿冒「koei
    」商標圖樣。
  (三)如附表二之一「遊戲名稱」欄所示之遊戲軟體光碟，如經由
    XBOX遊戲主機之執行，在螢幕畫面上會出現如附表六編號2
    、3 所示之「XBOX」商標圖樣。而如附表二之一所示之盜版
    XBOX遊戲光碟，經由電腦及電視遊樂器之執行，在螢幕畫面
    上會出現未經微軟公司之同意或授權，與附表六編號2 、3
    所示之商標圖樣相同之仿冒「XBOX」商標圖樣。
  (四)如附表二之一、二之二「遊戲名稱」欄所示之遊戲軟體，均
    屬微軟公司所創作之「XBOX視訊遊戲系統」之電腦程式著作
    ，且微軟公司為XBOX視訊遊戲系統開發XBOX Develoment Ki
    t 套件軟體，而就上開遊戲軟體及XBOX Develoment Kit 電
    腦程式著作享有著作財產權，並向美國著作權局為著作權之
    註冊登記。任何XBOX遊戲軟體如欲於XBOX遊戲主機上執行，
    必須於XBOX Develoment Kit 之架構上進行研發，應經微軟
    公司同意或授權，並取得XBOX Develoment Kit 程式碼，且
    於執行XBOX遊戲軟體時，因其光碟內有XBOX Develoment Ki
    t 程式碼，而會使用並聯結XBOX Develoment Kit 程式。而
    如附表二之一、二之二所示之盜版XBOX遊戲光碟中均含有未
    經微軟公司之同意或授權之盜版遊戲軟體及XBOX Develomen
    t Kit 電腦程式著作。
  (五)如附表三之一所示之盜版PS2 遊戲光碟，於光碟標示面上未
    經新力公司之同意或授權，使用與附表六編號4 、5 所示之
    商標圖樣相同之仿冒「Play Station」、「PS設計圖」商標
    圖樣。
  (六)新力公司為如附表三之一至三之四「遊戲名稱」欄所示之PS
    、PS2 、PSP 遊戲軟體，開發Library Programs軟體，而就
    Library Programs電腦程式著作享有著作財產權，並向美國
    著作權局為著作權之註冊登記。任何PS、PS2 、PSP 遊戲軟
    體如欲於遊戲主機上執行，必須於該遊戲光碟內存有Librar
    y Programs軟體。而如附表三之一至三之四所示之盜版PS、
    PS2 、PSP 遊戲光碟中均含有未經新力公司之同意或授權之
    盜版Library Programs電腦程式著作。
  (七)前開新力公司及微軟公司所享有之電腦程式著作權，依93年
    9 月1 日修正公布之著作權法第4 條第2 款規定、世界貿易
    組織協定（WTO Agreement ）之與貿易有關之智慧財產權協
    定（TRIPs ）第9 條第1 項、伯恩公約第3 條規定，得依我
    國著作權法享有著作權，非經各該著作財產權人之同意或授
    權，不得擅自散布侵害上開電腦程式著作財產權之重製光碟
    。
二、詎蔡金郎與甲○○、乙○○、戊○○自94年12月間起，丁○○自95年1 月中旬受僱時起，丙○○自95年1 月底受僱時起
    ，該6 人共同基於共同販賣未得商標權人同意而於同一商品
    ，使用相同註冊商標之光碟之概括犯意聯絡，及以散布侵害
    他人著作權之重製光碟為常業之犯意聯絡，由甲○○、蔡金
    郎自94年12月間某日起，在臺北縣中和市○○路○ 段114 巷
    29號5 樓，先由蔡金郎以不詳代價，在大陸地區向姓名及基
    本年籍資料不詳之大陸籍成年男子，購買盜版遊戲光碟（含
    有未經日本光榮公司、臺灣光榮公司、微軟公司及新力公司
    之同意或授權，擅自重製如附表一、二之一、二之二「遊戲
    名稱」欄所示之遊戲軟體、XBOX Develoment Kit 軟體、Li
    brary Programs軟體；且於盜版如附表一「遊戲名稱」欄所
    示之PS2 遊戲光碟外包裝上，未經日商光榮公司之同意或授
    權，使用與附表六編號1 所示之商標圖樣相同之仿冒「koei
    」商標圖樣；於盜版如附表二之一「遊戲名稱」欄所示之XB
    OX遊戲軟體光碟，經由電腦及電視遊樂器之執行，在螢幕畫
    面上會出現未經微軟公司之同意或授權，與附表六編號2、3
    所示之商標圖樣相同之仿冒「XBOX」商標圖樣；盜版如附表
    三之一所示之PS2 遊戲光碟標示面上，未經新力公司之同意
    或授權，使用與附表六編號4 、5 所示之商標圖樣相同之仿
    冒「Play Station」、「PS設計圖」商標圖樣），逕由大陸
    寄送至臺灣地區，由甲○○收取。並由甲○○自94年12月間
    起，以月薪新臺幣（下同）40,000元之代價，僱用乙○○擔
    任倉管人員，負責管理仿冒商標及盜版遊戲光碟，以月薪30
    ,000元之代價，僱用戊○○於上址負責仿冒商標及盜版遊戲
    光碟目錄之製作，並分別自95年1 月中旬、95年1 月底起，
    均以月薪30,000元之代價，僱用丁○○、丙○○負責送貨。
    另由蔡金郎提供客戶名單與甲○○，由甲○○以每片70元至
    100 元不等之價格，出售上開仿冒商標及盜版遊戲光碟予不
    特定人，並由丙○○及丁○○送至客戶指定之處所，共同以
    此販賣、散布仿冒商標及盜版遊戲光碟之方法牟利，並賴以
    為生，恃之為常業，而侵害日本光榮公司、微軟公司及新力
    公司之商標權，與臺灣光榮公司、微軟公司及新力公司之著
    作財產權。
三、嗣於95年5 月16日下午6 時40分許，在上址為警查獲，並扣
    得如附表一至二之二、三之一至三之四所示之盜版遊戲光碟
    （其中附表三之三所示之盜版PS遊戲光碟共8,968 片，起訴
    書誤載為8,967 片。）、附表二之三所示之光碟1 片、附表
    四所示屬甲○○所有之物。
四、案經臺灣光榮公司、微軟公司及新力公司訴由內政部警政署
    保安警察第二總隊第一大隊第三中隊報請臺灣板橋地方法院
    檢察署檢察官偵查起訴。
    理  由
壹、程序方面：
一、本案所適用之程序：
    被告所犯係死刑、無期徒刑、最輕本刑為3 年以上有期徒刑
    以外之罪，業經原審於準備程序就被訴事實為有罪之陳述，
    告知簡式審判程序之旨，並聽取檢察官及被告意見（見原審
    卷第45至46、49至51頁。本案卷宗冊數如附表七所示）後，
    於96年3 月21日依刑事訴訟法第273 條之1 第1 項規定，裁
    定進行簡式審判程序（見原審卷第48頁）。故本案之證據調
    查，不受同法第159 條第1 項、第161 條之2 、第161 條之
    3 、第163 條之1 及第164 條至第170 條規定之限制（同法
    第273 條之2 規定參照），且本案卷內所有證據資料均有證
    據能力。
二、有關證據之證據能力的爭執部分：
    本案業經原審於96年3 月21日裁定依簡式審判程序審理，不
    適用刑事訴訟法第159 條第1 項規定，如前所述，故被告選
    任辯護人李建賢律師、邵良正律師於本院審理時爭執臺灣高
    等法院臺中分院96年度上訴字第2358號周建中違反商標法等
    案之97年7 月16日審判筆錄（見本院卷第2 冊第18至30頁）
    之證據能力（見本院卷第2 冊第119 至120 頁），於法不合
    。證人跨谷忠靖於前開刑事案件審理時所為之證言經記載於
    上開審判筆錄，經核該審判筆錄係屬公文書，且證人跨谷忠
    靖之證言業經臺灣高等法院臺中分院審酌予以採信（見本院
    卷第2 冊第35至36頁之該案判決正本第5 至6 頁理由欄第二
    (三)項），故上開審判筆錄即有證據能力。
三、本案起訴範圍：
    檢察官於95年10月24日對被告提起違反著作權法及商標法之
    公訴（見原審卷第2 至4 頁），經檢察官於96年3 月5 日更
    正（見原審卷第226 頁），復經檢察官於本院審理時更正起
    訴書第2 頁第9 至14行所載之犯罪事實如前審（即臺灣高等
    法院97年度上更(一)字第156 號）判決書第3 頁第4 至23行所
    載，且關於微軟公司所享有之著作權，包含前審判決書附表
    二之一及二之二（見本院卷第2 冊第8 頁）。
貳、實體方面：
一、訊據被告對上揭日商光榮公司、臺灣光榮公司、微軟公司、
    、新力公司享有商標權及著作財產權、販賣並散布仿冒商標
    及盜版遊戲光碟之方法，並以之牟利維生之犯罪事實均坦承
    不諱（見本院卷第2 冊第6 至7 、9 、58、121 頁），互核
    一致，並與告訴人指訴之情節相符，且有如附表一至二之二
    、三之一至三之四所示之盜版遊戲光碟、附表四所示之物扣
    案可資佐證。
二、商標權及著作財產權：
  (一)如附表六所示之商標圖樣，係日商光榮公司、微軟公司及新
    力公司分別向經濟部中央標準局（嗣於民國88年1 月26日正
    式改制為智慧財產局）、智慧財產局申請，經審查准予註冊
    （其註冊號數、專用期限、指定使用之商品或服務，均如附
    表六所示），有商標註冊證影本在卷可考（見偵查卷第2 冊
    第34、36、54至58頁，原審卷第101 至103 頁）。
  (二)著作財產權：
    1.如附表一「遊戲名稱」欄所示之PS2 遊戲軟體，為臺灣光
      榮公司享有著作財產權之電腦程式著作，此經告訴人臺灣
      光榮公司委由己○○指訴明確（見偵查卷第2 冊第155 頁
      ）。
    2.如附表二之一、二之二「遊戲名稱」欄所示之遊戲軟體及
      XBOX Development Kit電腦程式著作部分：
      如附表二之一、二之二「遊戲名稱」欄所示之遊戲軟體，
      均屬微軟公司所創作之「XBOX視訊遊戲系統」之電腦程式
      著作，且微軟公司為XBOX視訊遊戲系統開發XBOX Develom
      ent Kit 套件軟體，而就上開遊戲軟體及XBOX Develomen
      t Kit 電腦程式著作享有著作財產權，並向美國著作權局
      為著作權之註冊登記。任何XBOX遊戲軟體如欲於XBOX遊戲
      主機上執行，必須於XBOX Develoment Kit 之架構上進行
      研發，應經微軟公司同意或授權，並取得XBOX Develomen
      t Kit 程式碼，且於執行XBOX遊戲軟體時，因其光碟內有
      XBOX Develoment Kit 程式碼，而會使用並聯結XBOX Dev
      eloment Kit 程式，此經告訴人微軟公司陳述明確（見偵
      查卷第2 冊第28頁，原審卷第572 至573 頁，本院卷第1
      冊第245 頁），並有美國著作權局之著作權登記證明書（
      見偵查卷第2 冊第32頁）、95年7 月18日財團法人資訊工
      業策進會（95）資法字第001961號函（見本院卷第1 冊第
      246 頁）附卷可稽。
    3.Library Programs電腦程式著作部分：
      新力公司為如附表三之一至三之四「遊戲名稱」欄所示之
      PS 、PS2、PSP 遊戲軟體，開發Library Programs軟體，
      而就Library Programs電腦程式著作享有著作財產權，並
      向美國著作權局為著作權之註冊登記。任何PS、PS2 、PS
      P 遊戲軟體如欲於遊戲主機上執行，必須於該遊戲光碟內
      存有Library Programs軟體。此經告訴人新力公司陳述明
      確（見偵查卷第2 冊第46頁，本院卷第2 冊第15至16頁）
      ，並有美國著作權局之著作權登記證明書、鈴木清文所出
      具、經日本東京法務局及我國駐日經濟文化代表處認證之
      聲明書暨中譯文（見偵查卷第2 冊第59至75頁）附卷可證
      ，並經證人跨谷忠靖於臺灣高等法院臺中分院96年度上訴
      字第2358號周建中違反商標法等案在97年7 月16日審理時
      證述屬實（見本院卷第2 冊第35至36頁之該案判決正本第
      5 至6 頁理由欄第二(三)項）。
    4.外國人著作權之保護：
      XBOX Development Kit、Library Programs等電腦程式著
      作，分別為外國法人即微軟公司、新力公司享有著作財產
      權，依世界貿易組織協定（WTO Agreement ）之與貿易有
      關之智慧財產權協定（TRIPs ）第9 條第1 項、伯恩公約
      第3 條規定，就智慧財產權之保護，每一會員給予其他會
      員國民之待遇不得低於其給予本國國民之待遇，美國亦為
      世界貿易組織之會員國，是上開電腦程式著作依我國著作
      權法第4 條第2 款規定，得受我國著作權法之保護。
三、仿冒商標及盜版遊戲軟體：
  (一)下列仿冒商標及盜版遊戲軟體，業經告訴人微軟公司之告訴
    代理人蘇芳儀、告訴人臺灣光榮公司之告訴代理人己○○、
    告訴人微軟公司之鑑識人員鑑定確認，並有鑑視證明（偵查
    卷第1 冊第148 至149 頁、偵查卷第2 冊第8 頁）、被侵害
    著作及權利相關證件清冊（見偵查卷第1 冊第155 至156 頁
    ）在卷可憑，且經證人跨谷忠靖於臺灣高等法院臺中分院96
    年度上訴字第2358號周建中違反商標法等案在97年7 月16日
    審理時證述屬實（見本院卷第2 冊第35至36頁之該案判決正
    本第5 至6 頁理由欄第二(三)項）。
    1.扣案如附表一所示之盜版PS2 遊戲光碟，於外包裝上有未
      經日商光榮公司之同意或授權，使用與附表六編號1 所示
      之商標圖樣相同之仿冒「koei」商標圖樣。
    2.扣案如附表二之一所示之盜版XBOX遊戲光碟，經由電腦及
      電視遊樂器之執行，在螢幕畫面上會出現未經微軟公司之
      同意或授權，與附表六編號2 、3 所示之商標圖樣相同之
      仿冒「XBOX」商標圖樣。
    3.扣案如附表三之一所示之盜版PS2 遊戲光碟，於光碟標示
      面上未經新力公司之同意或授權，使用與附表六編號4 、
      5 所示之商標圖樣相同之仿冒「Play Station」、「PS設
      計圖」商標圖樣。
    4.扣案如附表一至二之二、三之一至三之四所示之遊戲光碟
      ，含有未經日本光榮公司、臺灣光榮公司、微軟公司及新
      力公司之同意或授權，如附表一、二之一、二之二「遊戲
      名稱」欄所示之遊戲軟體、XBOX Develoment Kit 軟體、
      Library Programs軟體。
  (二)至被告乙○○、丙○○雖於前審具狀否認扣案之遊戲光碟中
    儲有告訴人新力公司之Library Programs電腦程式著作云云
    （見前審卷第29頁反面至30頁），並提出鈴木清文所出具之
    聲明書、臺灣板橋地方法院96年1 月26日函、國立臺灣大學
    資訊工程學系同年2 月6 日函、財團法人資訊工業策進會同
    年月15日函、財團法人工業技術研究院同年4 月27日函、國
    立成功大學同年5 月10日函等影本為證（見前審卷第31至38
    頁）。惟查：
    (1)Library Programs軟體確實存在PS、PS2 、PSP 遊戲光碟
      內，與防盜拷系統（copy protection system）分屬不同
      之裝置，而任何PS、PS2 、PSP 遊戲軟體如欲於遊戲主機
      上執行，必須於該遊戲光碟內存有Library Programs軟體
      。此經證人跨谷忠靖於臺灣高等法院臺中分院96年度上訴
      字第2358號周建中違反商標法等案在97年7 月16日審理時
      證述屬實（見本院卷第2 冊第35至36頁之該案判決正本第
      5 至6 頁理由欄第二(三)項）。衡情非法重製之人不可能會
      另行研發與Library Programs軟體相同作用之驅動程式存
      入盜版遊戲光碟。是以扣案如附表三之一至三之四所示之
      盜版遊戲光碟內確實含有未經新力公司同意或授權之Libr
      ary Programs軟體。此亦經被告及選任辯護人於本院審理
      時表明不予爭執（見本院卷第2 冊第6 至7 頁）。
    (2)至被告乙○○、丙○○先前所提出鈴木清文所出具之聲明
      書第12項（見前審卷第33頁）載明：「... 防拷貝系統（
      copy protection system）... 該亂數訊息不能以一般CD
      /DVD複製機和/ 或CD-ROM燒錄器複製，即便未經授權或盜
      版的遊戲光碟儲存了Library Programs仍舊不能被原裝/
      未經改裝的遊戲器主機所讀取和執行。」所稱不能複製者
      乃防拷貝系統，而非Library Programs軟體。又臺灣板橋
      地方法院96年1 月26日函、國立臺灣大學資訊工程學系同
      年2 月6 日函、財團法人資訊工業策進會同年月15日函、
      財團法人工業技術研究院同年4 月27日函、國立成功大學
      同年5 月10日函等影本（見前審卷第34至38頁），純為法
      院囑託各單位進行鑑定，及各該單位回覆無從接受鑑定囑
      託，非謂盜版遊戲光碟內未存有Library Programs軟體。
      故被告乙○○、丙○○於前審據此質疑告訴人新力公司就
      Library Programs軟體所享有之電腦程式著作財產權，顯
      有違誤。
四、綜上所述，被告之自白與事實相符，本件事證明確，被告犯
    行洵堪認定，應依法論科。
五、論罪科刑：
  (一)新舊法比較：
    1.被告行為後，刑法於94年2 月2 日修正公布，於95年7 月
      1 日施行，其中第2 條係規範行為後法律變更所生新舊法
      律比較適用之準據法，是刑法第2 條本身雖經修正，但該
      條文既屬適用法律之準據法，本身尚無比較新舊法之問題
      ，應逕適用裁判時即修正後刑法第2 條規定以決定適用之
      刑罰法律，先予敘明。
    2.按行為後法律有變更者，適用行為時之法律，但行為後之
      法律有利於行為人者，適用最有利於行為人之法律，修正
      後刑法第2 條第1 項定有明文。又比較時應就罪刑有關之
      共犯、未遂犯、想像競合犯、牽連犯、連續犯、結合犯，
      以及累犯加重、自首減輕暨其他法定加減（如身分加減）
      與加減例等一切規定，綜其全部罪刑之結果而為比較。再
      從刑附屬於主刑，除法律有特別規定者外，依主刑所適用
      之法律（最高法院95年第8 次刑事庭會議決議參照）。
    3.著作權法修正部分：
      查被告行為後，著作權法於95年5月30日修正公布，並自
      同年7 月1 日起施行。修正前即行為時法（即93年9 月1
      日修正公布）第94條第1 項規定：「以犯第91條第1 項、
      第2 項、第91條之1、 第92條或第93條之罪為常業者，處
      1 年以上7 年以下有期徒刑，得併科新臺幣30萬元以上
      300 萬元以下罰金。」修正後刪除關於常業犯之規定。依
      95年7 月1 日修正施行之刑法第2 條第l 項所定之「從舊
      從輕原則」，比較行為時法（即93年9 月1 日修正公布）
      第94條第1 項，及裁判時法（95年5 月30日修正公布刪除
      ，同年7 月1 日施行）之規定，則行為人如以常業犯意為
      數個違反著作權法第91條之1 第3 項之罪名，除符合接續
      、集合等法律上一行為之要件外，修正前僅論以一常業罪
      ，現行規定則應依數罪併罰之規定分論併罰，此雖非犯罪
      構成要件之變更，但已影響行為人刑罰之法律效果，自屬
      法律有變更，仍以行為時之第94條第1 項之規定對被告較
      為有利，應適用之。
    4.刑法修正部分：
      查被告行為後，刑法第28條共同正犯、第33條第5 款有關
      罰金之最低數額、第56條連續犯等規定，茲就比較情形分
      述如下：
      (1)關於共同正犯之規定，刑法第28條原規定：「二人以上
        共同『實施』犯罪之行為者，皆為共同正犯。」新法修
        正為：「二人以上共同『實行』犯罪之行為者，皆為共
        同正犯。」將舊法之「實施」修正為「實行」，而原「
        實施」之概念，包含陰謀、預備、著手及實行等階段之
        行為，修正後僅共同實行犯罪行為始成立共同正犯。是
        新法共同正犯之範圍有所限縮，即已排除陰謀犯、預備
        犯之共同正犯，修正後之規定較有利於被告。
      (2)刑法第33條第5 款有關罰金之最低數額部分，刑法分則
        編各罪所定罰金之貨幣單位原為銀元，修正前刑法第33
        條第5 款規定：「罰金：（銀元）1 元以上」，而銀元
        與新臺幣間之折算，依現行法規所定貨幣單位折算新臺
        幣條例規定，以銀元1 元折算新臺幣3 元；修正後刑法
        第33條第5 款則規定：「罰金：新臺幣1,000 元以上，
        以百元計算之。」經比較修正前、後之規定，修正後刑
        法第33條第5 款所定罰金之最低數額，較之修正前提高
        ，自以修正前刑法第33條第5 款規定有利於被告。
      (3)刑法第56條連續犯之規定，因行為後新法業已刪除連續
        犯之規定，此刪除雖非犯罪構成要件之變更，但顯已影
        響行為人刑罰之法律效果，自屬法律有變更。倘依修正
        後之刑法論處，所犯多次販賣仿冒商標商品罪應合併處
        罰，較諸適用修正前之刑法，適用連續犯之規定，論以
        一罪，並加重其刑至二分一。經比較新、舊法結果，仍
        以適用行為時法律即舊法論以連續犯規定，對被告較為
        有利。
      (4)綜合上述各修正前、後之條文，依前揭最高法院決議所
        揭示之罪刑綜合比較原則，及刑法第2 條第1 項前段規
        定，本件依整體綜合比較結果，應適用被告行為時即修
        正前之規定，以為論處。
      (5)又被告行為後，刑法第55條雖亦有修正，修正前刑法第
        55條原規定：「一行為而觸犯數罪名，或犯一罪而其方
        法或其結果之行為犯他罪名者，從一重處斷。」修正後
        第55條則規定：「一行為而觸犯數罪名者，從一重處斷
        ；但不得科以較輕罪名所定最輕本刑以下之刑。」亦即
        修正後，仍保留有關於想像競合犯之規定，但在科刑上
        有所限制，然此科刑限制僅係法理之明文化，非屬法律
        之變更，自無比較新舊法之問題，應逕行適用新法。
      (6)刑法第74條有關緩刑宣告之規定，雖於94年2 月2 日總
        統令修正公布，並於95年7 月1 日施行，然因緩刑之條
        件並非針對行為而設，而係著重「裁判時」是否合於緩
        刑之要件，自應直接適用修正後刑法第74條之規定（最
        高法院95年第八次刑事庭會議決議參照），而無需與其
        他與罪刑有關之修正條文綜合比較，併予敘明。
  (二)論罪部分：
    1.核被告所為，係犯93年9 月1 日修正公布之著作權法第94
      條第1 項之常業罪，及商標法第82條之明知為未得商標權
      人同意，於同一商品，使用相同之註冊商標之商品而販賣
      罪。
    2.按刑法上所謂之「常業犯」，係以同一犯罪行為之意思反
      覆為之，且賴以為生即成立，並不以時間久暫，及行為人
      別無其他正當職業為要件（最高法院82年度第1 次刑事庭
      會議參照）；是刑法上之常業犯，原不以專業為必要，縱
      係兼營亦無解於常業罪之成立。被告非法散布盜版遊戲光
      碟，時間長達近半年，數量龐大，依被告所販賣之數量、
      方式規模、銷售手法及犯罪所得，被告顯有將賣得款項供
      作生活之資，並以之為常業無疑。故被告此部分所為，係
      犯93年9 月1 日修正公布之著作權法第91條之1 第3 項明
      知係侵害著作財產權之光碟重製物而散布罪，且以之為常
      業，應論以同法第94條第1 項之常業罪。
    3.仿冒商標部分：
      (1)按商標之使用，係指為行銷之目的，將商標用於商品、
        服務或其有關之物件，或利用平面圖像、數位影音、電
        子媒體或其他媒介物，足以使相關消費者認識其為商標
        ，商標法第6 條定有明文。是透過電磁作用，如以遊樂
        器、光碟機、電腦主機之操作為媒介，於電視或電腦螢
        幕前出現商標圖樣者，標示型態足資一般商品購買人認
        識其表彰商品之來源者，自屬商標之使用範疇。
      (2)扣案如附表一所示之盜版PS2 遊戲光碟，於外包裝上有
        未經日商光榮公司之同意或授權，使用與附表六編號1
        所示之商標圖樣相同之仿冒「koei」商標圖樣。又扣案
        如附表二之一所示之盜版XBOX遊戲光碟，經由電腦及電
        視遊樂器之執行，在螢幕畫面上會出現未經微軟公司之
        同意或授權，與附表六編號2 、3 所示之商標圖樣相同
        之仿冒「XBOX」商標圖樣。又扣案如附表三之一所示之
        盜版PS2 遊戲光碟，於光碟標示面上未經新力公司之同
        意或授權，使用與附表六編號4 、5 所示之商標圖樣相
        同之仿冒「Play Station」、「PS設計圖」商標圖樣。
      (3)被告明知所販售之盜版遊戲光碟片之外包裝、光碟標示
        面上有仿冒之商標，或經執行後，在螢幕畫面上會出現
        仿冒之商標，卻仍予販賣，核被告此部分所為，係犯商
        標法第82條之明知為未得商標權人同意，於同一商品，
        使用相同之註冊商標之商品而販賣罪。
    4.共同被告蔡金郎（另行通緝，尚未到案）與被告甲○○、
      乙○○、戊○○自94年12月間起，與被告丁○○自95年1
      月中旬受僱時起，與被告丙○○自95年1 月底受僱時起，
      就上開犯行有犯意聯絡與行為分擔，應依修正前刑法第28
      條之規定，論以共同正犯。
    5.被告先後多次販賣仿冒商標商品之犯行，各時間緊接，所
      犯均係構成要件相同之罪名，顯各係基於概括犯意反覆為
      之，均為連續犯，應依修正前刑法第56條規定各論以一罪
      ，並均加重其刑。
    6.被告多次販賣仿冒商標及盜版遊戲光碟之行為，係以一行
      為同時觸犯商標法第82條、93年9 月1 日修正公布之著作
      權法第94條第1 項之罪，係一行為觸犯數罪名之想像競合
      犯，應依刑法第55條從一重論以93年9 月1 日修正公布之
      著作權法第94條第1 項之罪處斷。
    7.被告違反93年9 月1 日修正公布之著作權法第94條第1 項
      部分之犯行均係常業犯，為集合犯，乃集合多數犯罪行為
      而成立之犯罪，法律上擬制為一罪，其反覆從事多數行為
      相互間，並不發生牽連犯或想像競合犯之問題（最高法院
      92年度臺上字第2890號判決意旨參照）。故被告所犯前揭
      常業犯之罪，縱其侵害多人就多件電腦程式著作所享有之
      著作財產權，仍論以實質一罪。
    8.檢察官就如附表二之一、二之二「遊戲名稱」欄所示之遊
      戲軟體之著作財產權部分，雖未經起訴，惟此與前開部分
      具有常業犯之一罪關係，為起訴效力之所及，本院即得審
      究。
    9.被告上開犯行，犯罪時間在96年4 月24日以前，其所犯之
      罪，符合中華民國九十六年罪犯減刑條例有關減刑之規定
      ，爰依該條例第2 條第1 項第3 款之規定減其刑期二分之
      一。
    10.末按臺灣地區與大陸地區人民關係條例第2 條第2 款規定
      大陸地區係指臺灣地區以外之中華民國領土，而所謂輸入
      係指由國外運輸進入我國領土者而言，至所謂我國之領土
      則以固有之領域為範圍，此憲法第4 條定有明文，而國家
      之統治權係以獨立性與排他性行使於其領土之內，此不因
      領土之一部分由於某種事實上之原因暫時未能發揮作用而
      有異（參照最高法院71年度臺上字第8219號判例），是自
      大陸地區購買仿冒商標及盜版遊戲光碟進入我國臺灣地區
      領域，並非刑事法所稱「輸入」。另有謂懲治走私條例第
      12 條 規定自大陸地區私運物品進入臺灣地區，或自臺灣
      地區私運物品前往大陸地區者，以私運物品進口、出口論
      ，故自大陸地區進口亦屬輸入云云，然按該條例所規範者
      為行政院所公布之管制物品，依92年10月23日行政院臺財
      字第０920056338 號公告修正管制物品，並無商標法所規
      範之仿冒商標商品，自不能適用。至懲治走私條例雖於前
      開最高法院判例之後而為修正，然憲法領土部分並未修正
      ，且最高法院判例尚未廢止變更前，最高法院上開判例之
      效力能否為一般法律之修正而生所謂新法優於舊法之效力
      而不再適用，容有疑義。是被告甲○○與共犯蔡金郎自我
      國大陸地區將仿冒商標商品輸入我國臺灣地區，並非商標
      法第82條及93年9 月1 日修正公布之著作權法第87條第3
      款、第93條第3 款所稱之輸入行為，併此敘明。
  (三)被告甲○○上訴意旨指摘量刑過重，惟依其涉案之程度，扣
    案光碟數量龐大觀之，原審量刑並無不當。而檢察官循告訴
    人之聲請意旨指稱量刑過輕，且對被告乙○○、丙○○、丁○○、戊○○等人緩刑宣告不當等語，就量刑及緩刑宣告部
    分，經審酌各人涉案之程度及扣案光碟數量龐大，非全然無
    理由，且原審就下列事項未予詳加審查，有所違誤。被告甲○○上訴仍執前詞指摘原判決不當，雖無理由，惟原判決既
    有下列可議之處，且就被告乙○○、丙○○、丁○○、戊○○之量刑及緩刑宣告部分，尚有未妥，檢察官以此為由上訴
    有理由，自應由本院予以撤銷改判：
    1.被告丁○○係自95年1 月中旬始受僱，被告丙○○係自95
      年1 月底起始受僱，原判決未予認定，且該二人均應自受
      僱時起，始與其他被告間有犯意聯絡及行為分擔，原判決
      未予區別，亦有未洽。
    2.原審判決事實欄漏未就檢察官起訴之侵害告訴人光榮公司
      就附表一所示之遊戲軟體所享有之著作財產權，及侵害告
      訴人微軟公司就XBOX Develoment Kit 軟體所享有之著作
      財產權部分予以裁判，雖原審事後就XBOX Develoment Ki
      t 軟體部分為裁定更正（見原審卷第575 頁），然該更正
      將Library Programs軟體及XBOX Develoment Kit 軟體，
      誤認係光榮公司、新力公司及微軟公司享有著作權之電腦
      程式著作（見原審卷第575 頁最末行），仍有違誤。
    3.原審判決對告訴人新力公司及微軟公司就Library Progra
      ms軟體及XBOX Develoment Kit 軟體所享有之著作財產權
      ，何以受我國著作權法保護，未加載明。
    4.被告多次販賣仿冒商標商品之犯行，應係連續犯，並與散
      布盜版遊戲光碟之犯行成立想像競合犯，原審誤認為集合
      犯。
    5.被告係犯以重製於光碟之方法侵害著作財產權為常業罪，
      成立93年9 月1 日修正公布之著作權法第94條第1 項之常
      業犯，原審於據上論斷欄既未載明何時修正公布之著作權
      法，且贅引第91條之1 第3 項、第2 項，亦有未洽。
    6.原審判決就扣案如附表一、二之一、二之二、三之一至四
      所示之物，悉依著作權法第98條規定予以宣告沒收，而未
      按各扣案物之性質加以區分，亦未考量採義務沒收主義之
      藥事法及商標法相關沒收規定，較採職權沒收主義之刑法
      第38條第1 項規定優先適用（如後第(七)項所述），且於據
      上論斷欄未載明何時修正公布之著作權法，自有適用法則
      不當之違誤。
    7.原審判決據上論斷欄漏載刑法第2 條第1 項前段、（修正
      前）第28條、（修正前）第56條、第55條之規定。
    8.扣案如附表二之二所示之盜版遊戲光碟並未侵害告訴人微
      軟公司之商標權，如附表二之三所示之光碟，無法讀取其
      內容，且為裸片，無證據證明侵害商標權及著作權（如後
      第六項所述）。惟原審就上開部分均誤認亦有犯罪，並宣
      告沒收如附表二之三所示之光碟，尚有違誤。
    9.被告犯行合於中華民國九十六年罪犯減刑條例第2 條第1
      項第3 款減刑之規定，原審未及依法減刑。
  (四)爰審酌被告貪圖不法利益之犯罪動機，其等販售盜版及仿冒
    商標之遊戲光碟之數量，獲取之利益，且侵害他人之著作權
    及商標權，造成權利人之損害，間接影響我國保護智慧財產
    權之國際聲譽，又依彼等共犯之行為分擔，被告甲○○居於
    主導之重要地位，犯罪情節較重，而被告乙○○、丙○○、
    丁○○、戊○○則為受僱人，於本案犯罪中行為分擔之程度
    非重，被告犯罪後均坦承全部犯行，並主動刊登廣告勸籲世
    人尊重智慧財產權等一切情狀，分別量處如主文第二至六項
    所示之刑，並依中華民國九十六年罪犯減刑條例第2 條第1
    項第3 款規定，各減其宣告刑二分之一，以資懲儆。
  (五)再被告乙○○、丙○○、丁○○、戊○○，前均未曾受有期
    徒刑以上刑之宣告，有臺灣高等法院被告前案紀錄表在卷足
    稽（見本院卷第2 冊第71、74至75、78、81頁），因一時失
    慮致罹刑典，事後已坦承全部犯行，深具悔意，經此刑之宣
    告後，應知警惕而無再犯之虞，本院因認以暫不執行其刑為
    當，爰分別依刑法第74條第1 項第1 款分別予以宣告緩刑5
    年，用啟自新，並依刑法第74條2 項第4 款之規定，命被告
    乙○○、丙○○、丁○○、戊○○各向公庫支付150,000 元
    ，以期被告乙○○、丙○○、丁○○、戊○○盡社會責任，
    填補公益上損害，並啟自新。又為使被告乙○○、丙○○、
    丁○○、戊○○等人，深切記取教訓，及為強化其法治及尊
    重智慧財產權之觀念，使其等於緩刑期內能深知警惕，避免
    再度犯罪，併宣告於緩期間付保護管束。
  (六)而被告甲○○與在逃之共犯蔡金郎於本案中共列為主導地位
    ，參與犯罪之程度較深，惡性亦重於其他被告，且所散布之
    光碟數量龐大，不宜再予宣告緩刑，爰不依所請就被告甲○○部分為緩刑之宣告。
  (七)扣案如附表一、二之一、二之二、三之一至三之四所示之盜
    版遊戲光碟，及附表四所示之物，均係被告犯著作權法第94
    條第1 項之罪所用及犯罪所得之物，應依93年9 月1 日修正
    公布之著作權法第98條規定沒收。扣案如附表一所示之盜版
    PS2 遊戲光碟之外包裝上仿冒「koei」商標圖樣，附表二之
    一所示之盜版XBOX遊戲光碟中仿冒「XBOX」商標圖樣，附表
    三之一所示之盜版PS2 遊戲光碟之光碟標示面仿冒「PS設計
    圖」、「Play Station」商標圖樣，應依商標法第83條規定
    沒收。
六、公訴意旨另以：被告並有販賣附表二之二所示之盜版遊戲光
    碟、如附表二之三所示之盜版遊戲光碟，侵害微軟公司之商
    標權及著作權，因認被告此部分行為亦涉有商標法第82條、
    著作權法第94條第1 項之罪嫌云云。然查：如附表二之二所
    示之盜版遊戲光碟係屬裸片，並無告訴人微軟公司如附表六
    編號2 、3 所示之「XBOX」商標，且如附表二之三所示之光
    碟，無法讀取其內容，業經告訴人微軟公司勘驗屬實，故此
    部分並未侵害告訴人微軟公司之商標權及著作權。就上開部
    分本應為無罪之諭知，惟因檢察官認此部分與其他有罪部分
    有連續犯、常業犯之一罪關係，就此部分不另為無罪之諭知
    。另就如附表二之三所示之光碟，即無庸為沒收之諭知，併
    予指明。
據上論斷，應依刑事訴訟法第369 條第1 項前段、第364 條、第
299 條第1 項前段，93年9 月1 日修正公布之著作權法第94條第
1 項、第98條，商標法第82條、第83條，刑法第11條前段、第2
條第1 項前段、（修正前）第28條、（修正前）第56條、第55條
、第74條第1 項第1 款、第2 項第4 款、第93條第1 項，中華民
國九十六年罪犯減刑條例第2 條第1 項第3 款、第7 條，判決如
主文。
本案經檢察官黃惠敏到庭執行職務。
中    華    民    國    98    年    4     月    30    日
            智慧財產法院第二庭
                        審判長法  官  陳國成
                              法  官  曾啟謀
                              法  官  蔡惠如
以上正本係照原本作成。
如不服本判決，應於收受送達後十日內向本院提出上訴書狀，其
未敘述上訴之理由者並得於提起上訴後十日內向本院補提理由書
（均須按他造當事人之人數附繕本）。
中    華    民    國    98    年    4     月    30    日
                              書記官  林佳蘋
附錄本案論罪科刑法條全文
商標法第八十二條：
明知為前條商品而販賣、意圖販賣而陳列、輸出或輸入者，處一
年以下有期徒刑、拘役或科或併科新臺幣五萬元以下罰金。
（九十三年九月一日修正公布之著作權法）
著作權法第九十一條之一：
擅自以移轉所有權之方法散布著作原件或其重製物而侵害他人之
著作財產權者，處三年以下有期徒刑、拘役，或科或併科新臺幣
五十萬元以下罰金。
明知係侵害著作財產權之重製物而散布或意圖散布而公開陳列或
持有者，處三年以下有期徒刑，得併科新臺幣七萬元以上七十五
萬元以下罰金。
犯前項之罪，其重製物為光碟者，處六月以上三年以下有期徒刑
，得併科新臺幣二十萬元以上二百萬元以下罰金。但違反第八十
七條第四款規定輸入之光碟，不在此限。
犯前二項之罪，經供出其物品來源，因而破獲者，得減輕其刑。
著作權法第九十四條
以犯第九十一條第一項、第二項、第九十一條之一、第九十二條
或第九十三條之罪為常業者，處一年以上七年以下有期徒刑，得
併科新臺幣三十萬元以上三百萬元以下罰金。
以犯第九十一條第三項之罪為常業者，處一年以上七年以下有期
徒刑，得併科新臺幣八十萬元以上八百萬元以下罰金。


司法院資訊處製作；財團法人民間司法改革基金會備份。
